【裁判字號】    91,簡上,196
【裁判日期】    920422
【裁判案由】    給付會款
【裁判全文】
臺灣士林地方法院民事判決  九十一年度簡上字第一九六號
    上  訴  人  乙○○
    訴訟代理人  謝裕律師
    被  上訴人  丁○○
                          現.
                丙○○    住台北市○○區○○路十七號
                戊○○    住台北縣汐止市○○街五號
                己○○    住台北市○○街一三六巷三０弄五三號四樓
                          現.
                庚○○    住台北縣五股鄉○○路○段一八九巷十三弄六號二樓
                辛○○    住同.
    兼  右二人
    訴訟代理人  甲○○    住同.
右當事人間請求給付會款事件，上訴人對於中華民國九十一年十月九日本院內湖簡易
庭九十一年度湖簡字第一八六號第一審判決提起上訴，本院判決如左：
    主  文
上訴駁回。
第二審訴訟費用由上訴人負擔。
    事  實
甲、上訴人方面：
  一、聲明：
  （一）原判決不利部分廢棄。
  （二）右廢棄部分，被上訴人丁○○應與被上訴人丙○○連帶給付上訴人新台幣（
        下同）三十六萬元，被上訴人丁○○應與被上訴人戊○○、己○○、庚○○
        、辛○○、甲○○各連帶給付上訴人十八萬元，及均自起訴狀繕本最後合法
        送達被上訴人翌日起至清償日止，按週年利率百分之五計算之利息。
  二、陳述：除與原審宣示判決筆錄所載者相同茲予引用外，補稱：
  （一）被上訴人丁○○於民國八十八年十月召集民間互助會，擔任會首，會員含會
        首共計三十五名，自八十八年十月十五日起至九十一年八月十五日止，約定
        每月十五日標會，每會二萬元。詎系爭互助會進行至九十年六月初，會首丁○○因財務發生困難竟逃匿致互助會無法繼續進行，嗣經活會會員陳惠美（
        二會）、鄭嫦娟（一會）、李陳娥（一會）、邱寶琳（一會）、吳金嵩（二
        會）、沈錦雀（一會）共同推舉上訴人（一會）處理該互助會事宜，並依民
        事訴訟法第四十一條第一項規定選任上訴人為其等起訴，然會首丁○○及死
        會會員即被上訴人丙○○、戊○○、己○○、庚○○、辛○○、甲○○依法
        應給付之各期會款，並未於每屆標會日平均交付活會會員，且經上訴人催請
        給付，均不置理，遲付之數額已達兩期以上之總額，爰依民法第七百零九條
        之九規定，訴請被上訴人丁○○與其他被上訴人連帶給付會款。
  （二）原審判決駁回上訴人之請求，並無理由：
    １、依民法債編施行法第一條規定可知是否適用民法債編修正增訂之法律，應以
        債之發生是否發生於債編施行前後以為斷，並非以法律關係成立為判斷標準
        ，亦即請求之債若發生於民法債編增訂施行後者，即當然有民法債編修正增
        訂條文之適用，且法律關係之成立，係債之發生原因而已，並非當然即同時
        為債之發生。我國民法債編於八十八年四月二十一日修正公布增訂第十九節
        之一「合會」相關條文，並自八十九年五月五日施行，而上訴人請求被上訴
        人丁○○與其餘被上訴人連帶給付會款，此債係於九十年六月初會首丁○○
        因財務困難逃匿致互助會不能繼續運行方始發生，上訴人主張援引民法第七
        百零九條之九第一、二、三項規定據為請求，並無溯及適用之情事，原判決
        遽為駁回上訴人所為請求，顯有判決不適用法規之違背法令情事。
    ２、系爭互助會固於八十八年十月十五日起會成立，然具有持續性，互助會成立
        時，並非會首及會員間之債權一次全部發生而有請求權，需待每期標會而依
        序發生債之關係，是以合會非惟具有效力持續性質，亦具有因每期標會而發
        生債之性質，故本件能否適用民法債編第十九節之一「合會」一節所增訂相
        關條文，應以上訴人之合會債權是否發生於增訂條文施行後以為斷，並非以
        合會契約是否成立於增訂條文施行後為判斷標準。
    ３、系爭互助會於九十年六月初因會首丁○○財務發生困難逃匿系爭互助會不能
        繼續進行而停會，亦即於九十年六月間上訴人會款債權始發生而有請求權，
        若系爭互助會該時仍繼續進行，上訴人僅能按每月標會結果給付應付會款予
        會首或上訴人得標而請求會首給付標得之會款，殊無依民法第七百零九條之
        九規定為請求之餘地。故本件上訴人所請求之合會債權，係發生於九十年六
        月，原審以合會契約成立時作為判斷能否適用民法第七百零九條之九規定，
        而非以債之發生時為判斷標準，此顯違民法債編施行法第一條之規定。
    ４、原審判決就上訴人請求會首丁○○給付其應付會款部分，認上訴人依民法第
        七百零九條之九第三項規定據為請求係合法有理由，然就上訴人基於同一原
        因法律事實請求被上訴人丙○○等六人給付會款部分，則認上訴人不得援引
        民法第七百零九條之九第三項規定為適用，此亦有判決理由前後矛盾之違背
        法令情事。
  （三）系爭互助會於會首丁○○逃匿不能繼續進行後，未得標會員於九十年六月十
        八日為保障權益召開會議，會議中上訴人被推選為清算人之一，代表未得標
        會員依民法第七百零九條之九規定會首及得標會員請求各期會款，再平均交
        付於未得標之會員，會議中並無人質疑上訴人為死會會員，而被上訴人戊○○於九十一年五月八日在原審法院亦自認上訴人係活會，而上訴人曾以存證
        信函催請被上訴人丙○○於每月二十日將該期會款匯入上訴人帳戶，丙○○
        接獲函件後，亦未質疑上訴人為系爭互助會之活會會員之一，故被上訴人丙○○辯稱上訴人係死會，應無可採。
  （四）又系爭互助會會員許麗珍係因鄭嫦娟之介紹而參加互助會，嗣後委託鄭嫦娟
        代為標會，並由鄭嫦娟代為收取會款，又鄭嫦娟亦參加九十年六月十八日召
        集之系爭互助會債權人會議，會議中亦未見有未得標會員對鄭嫦娟為活會會
        員有所異議，故戊○○所辯選定人之一鄭嫦娟係已標取互助會之死會會員，
        亦不足採。
乙、被上訴人戊○○方面：
  一、聲明：駁回上訴。
  二、陳述：除與原審宣示判決筆錄所載者相同茲予引用外，補稱：
  （一）系爭合會契約係於八十八年十月十五日發生，應適用當時之法律關係，至於
        契約履行有延至新法實施時，並無溯及既往之效力。
  （二）民法第七百零九條之九第四項規定，既規定得由未得標之會員共同推選一人
        或數人處理相關事宜，其要件係由未得標之會員全體共同推選處理該互助會
        相關事宜之人，如非未得標之會員共同推選之人，即無權提起本訴。系爭互
        助會含會首共三十五人，現有活會十五人、死會二十人，而上訴人所提出之
        會議記錄並非活會之全部，故上訴人之當事人不適格。
  （三）系爭互助會會員之一張惠櫻為活會，因會首倒會，而對會首有會款四十二萬
        元請求權，張惠櫻將該債權讓與其，其則與會首間會款抵銷之結果，會首尚
        欠被上訴人十二萬元，被上訴人已無積欠會首會款。
  （四）鄭嫦娟應係死會會員。
丙、被上訴人丙○○方面：
  一、聲明：駁回上訴。
  二、陳述：除與原審宣示判決筆錄所載者相同茲予引用外，補稱：
      其有參加系爭互助會二會，為死會會員，上訴人亦為死會會員，其請求給付會
      款自無理由。
丁、被上訴人庚○○、辛○○、甲○○方面：
  一、聲明：駁回上訴。
  二、陳述：除與原審宣示判決筆錄所載者相同茲予引用外，補稱：
      上訴人並非該互助會之會員，且丁○○曾向其借款五十萬元，其並有另一活會
      ，經抵銷後並無欠何會款等語置辯。
戊、被上訴人己○○方面：
  被上訴人己○○未於本院言詞辯論期日到場，亦未提出書狀作何聲明或陳述。
己、被上訴人丁○○方面：
  被上訴人丁○○未於言詞辯論期日到場，亦未提出書狀作何聲明或陳述。
    理  由
一、本件被上訴人丁○○、己○○，未於言詞辯論期日到場，核無民事訴訟法第三百
    八十六條所列各款之情形，爰依上訴人聲請，由其一造辯論而為判決。
二、上訴人於原審起訴主張：被上訴人丁○○於八十八年十月召集民間互助會，會員
    含會首共計三十五名，約定每月十五日開標，每會二萬元，至九十年六月初，被
    上訴人丁○○因財務發生困難竟逃匿致互助會不能繼續進行，經未標會會員陳惠
    美（二會）、鄭嫦娟（一會）、李陳娥（一會）、邱寶琳（一會）、吳金嵩（二
    會）、沈錦雀（一會）共同推舉上訴人乙○○（一會）處理該互助會事宜，並依
    民事訴訟法第四十一條第一項規定選任其為彼等起訴，然被上訴人丁○○及已得
    標會員即其餘被上訴人依法應給付之各期會款，並未於每屆開標日平均交付予未
    得標之會員，遲付之數額已達兩期以上之總額，自得依法請求被上訴人給付尚餘
    九期之會款即每一會員十八萬元，而會首即被上訴人丁○○亦應就已得標應給付
    之各期會款，負連帶給付責任，爰依合會契約關係及民法第七百零九條規定提起
    本訴等情（其中請求被上訴人丁○○給付十八萬元及法定遲延利息部分，經原審
    判命被上訴人丁○○給付，未據被上訴人丁○○上訴聲明不服，已告確定）；被
    上訴人戊○○則以：系爭合會契約係於八十八年十月十五日發生，應適用當時之
    法律關係，無修正後民法第七百零九條規定之適用，且上訴人非經全體未得標之
    會員共同推選，無權提起本訴，故上訴人之當事人不適格。而系爭互助會活會會
    員張惠櫻，將其對會首之四萬元債權讓與其，經其與會首間會款抵銷，其已無積
    欠會首會款，且鄭嫦娟應係死會會員等語置辯；被上訴人丙○○則以：其有參加
    系爭互助會二會，為死會會員，上訴人亦為死會會員，其請求給付會款自無理由
    等語置辯；被上訴人庚○○、辛○○、甲○○則以：上訴人並非該互助會之會員
    ，且丁○○曾向其借款五十萬元，其並有另一活會，經抵銷後並無欠何會款等語
    置辯。
三、按多數有共同利益之人，得由其中選定一人或數人為全體起訴或被訴；該當事人
    之選定應以文書證之，民事訴訟法第四十一條第一項、第四十二條分別定有明文
    。經查：被上訴人丁○○所召集之前揭民間互助會會員陳惠美、鄭嫦娟、李陳娥
    、邱寶琳、吳金嵩、沈錦雀（下稱陳惠美等六人）選定另一會員即上訴人為其等
    起訴，有陳惠美等六人所出具之推選書一份在卷為憑，揆諸前揭規定，是上訴人
    為陳惠美等六人就該互助會所為之請求，自屬當事人適格。被上訴人戊○○雖以
    上訴人未經全體活會會員推選為由，認其當事人不適格云云，然該互助會並無修
    正後民法第七百零九條之九規定之適用（理由詳見後述），是此辯解即無足採。
四、上訴人主張被上訴人丁○○於八十八年十月召集民間互助會，會員含會首共計三
    十五名，約定每月十五日開標，每會二萬元，至九十年六月初，被上訴人丁○○
    因財務發生困難竟逃匿致互助會不能繼續進行，被上訴人丙○○、戊○○、己○○、庚○○、辛○○、甲○○為死會會員，尚餘九期之死會會款未付之事實，業
    據提出會單、存證信函為證，並為被上訴人所不爭執，堪信為真實。又上訴人主
    張其為活會會員部分，雖為被上訴人丙○○、庚○○、辛○○、甲○○否認，丙○○辯稱其為死會會員、庚○○、辛○○、甲○○則辯稱其並非該互助會會員，
    然上訴人既提出載有其為該互助會編號二十五號會員之會單，且於九十年六月十
    八日經該互助會會員張美惠、邵招治、張惠櫻、吳金嵩、鄭嫦娟、李陳娥、沈錦
    雀、陳惠美等人推舉為該互助會之清算人，亦據上訴人提出該互助會債權人會議
    記錄一紙為憑，果若上訴人並非該互助會會員，或已為死會會員，其他活會會員
    當無推舉其處理該互助會事宜且無異議之理，且被上訴人戊○○、己○○對此亦
    無爭執，堪認上訴人確為該互助會之活會會員。至上訴人主張選定人之一鄭嫦娟
    亦為活會會員一節，雖為被上訴人戊○○所否認，然鄭嫦娟於原審中即陳稱其確
    為活會會員（見原審卷第九九頁），而證人即該互助會會員許麗珍於原審中亦證
    稱其曾委由鄭嫦娟為其代標該互助會，其為死會會員，而鄭嫦娟為活會會員等情
    （見原審卷第一一三頁），是鄭嫦娟為活會會員亦堪認定。
五、按因會首破產、逃匿或有其他事由致合會不能繼續進行時，會首及已得標會員應
    給付之各期會款，應於每屆標會期日平均交付於未得標之會員；會首或已得標會
    員應交付之會款遲延給付，其遲付之數額已達兩期之總額時，該未得標會員請求
    其給付全部會款，民法第七百零九條之九第一項、第三項固定有明文，然該條文
    係八十九年五月五日始施行，而前開互助會係於八十八年十月所召集已如前述，
    該互助會契約之權利、義務關係於契約訂立時當即確定，是即屬修正施行前所發
    生之債，依民法債編施行法第一條之規定，於債編修正施行發生之債，除債編施
    行法有特別規定外，不適用修正施行後之規定，而債編施行法就合會之相關規定
    並無溯及適用之規定，是自無前開條文之適用。上訴人雖辯稱互助會具持續性，
    其對會首、死會會員之請求權係於會首倒會後始發生，有修正後民法第七百零九
    條之九規定之適用，然觀諸民法債編規定之體系，契約成立為債之發生原因之一
    ，至依各該契約，就契約當事人間有何請求權，該請求權是否成立，非屬債之發
    生原因，是上訴人所辯並無理由。依被上訴人丁○○與各會員間所訂之契約內容
    觀之，及依斯時民間互助會之習慣，互助會係會首與會員間所為之契約，會員與
    會員間並無法律關係之存在，是上訴人依合會契約向死會會員請求給付會款，並
    無理由（至原審依民法第七百零九條之九第三項規定判命被上訴人丁○○給付十
    八萬元及法定遲延利息部分，因被上訴人丁○○並未上訴，本院自無從審究）。
    是則原審就此為上訴人敗訴之判決，於法並無違誤，上訴意旨指摘原判決不當，
    求予廢棄改判，為無理由，應予駁回其上訴。
六、因本案事證已臻明確，兩造其餘主張陳述及所提之證據，均毋庸再予審酌，附此
    敘明。
七、據上論結，本件上訴為無理由，依民事訴訟法第四百三十六條之一第三項、第四
    百四十九條第一項、第七十八條、第四百六十三條、第三百八十五條第一項前段
    ，判決如主文。
中      華      民      國    九十二    年      四      月    二十二    日
                            臺灣士林地方法院民事第二庭
~B審判長法官  李玉卿
~B      法官  王怡雯
~B      法官  方彬彬
右為正本係照原本作成。
本判決不得上訴。
中      華      民      國    九十二    年      四      月    二十五    日
~B法院書記官  吳政洋


司法院資訊處製作；財團法人民間司法改革基金會備份。
